【裁判字號】    98,訴,1698
【裁判日期】    990421
【裁判案由】    返還不當得利
【裁判全文】
臺灣臺北地方法院民事判決              98年度訴字第1698號
原      告  台北市政府財政局
法定代理人  Ｂ○○
訴訟代理人  古明峰律師
被      告  辰○○
            卯○○
            寅○○
            亥○○
            丁○○○
            巳○○
            午○○
            宙○○
            Ａ○○
            己○○
            Ｊ○○
            Ｉ○○
前二人共同
訴訟代理人  魏啟翔律師
被      告  Ｄ○○
            戊○○
            庚○○
兼前二人共同
訴訟代理人  辛○○
被      告  癸○○○
            壬○○
            丑○○
            Ｋ○○○
            未○○
            Ｃ○○○
            申○○
前七人共同
訴訟代理人  Ｇ○○
被      告  Ｆ○○
兼訴訟代理人
            Ｅ○○
被      告  地○○
            宇○○
            酉○○○
            子○○
            天○○
            玄○○
            甲○○
            丙○○
            黃○○
前五人共同
訴訟代理人  Ｈ○○
被      告  戌○○
            乙○○
上列當事人間請求返還不當得利事件，本院於民國99年4月7日
言詞辯論終結，判決如下：
    主  文
被告辰○○、卯○○、丁○○○、巳○○、午○○、宙○○、Ａ
○○應給付原告新台幣貳拾肆萬玖仟玖佰壹拾壹元，及自民國九
十八年九月二十七日起至清償日止，按年息百分之五計算之利息
。
被告己○○、Ｊ○○、Ｉ○○、亥○○、甲○○、丙○○、戌○○、乙○○應給付原告新台幣貳拾肆萬玖仟玖佰壹拾壹元，及自
民國九十八年九月二十七日起至清償日止，按年息百分之五計算
之利息。
被告寅○○、癸○○○、丑○○、壬○○、Ｋ○○○、未○○、
Ｃ○○○、申○○應給付原告新台幣貳拾肆萬玖仟玖佰壹拾壹元
，及自民國九十八年九月二十七日起至清償日止，按年息百分之
五計算之利息。
被告酉○○○、Ｅ○○、Ｆ○○、天○○、地○○、子○○、宇
○○、黃○○、玄○○應給付原告新台幣貳拾肆萬玖仟玖佰壹拾
壹元，及自民國九十八年九月二十七日起至清償日止，按年息百
分之五計算之利息。
原告其餘之訴駁回。
訴訟費用由被告辰○○、卯○○、丁○○○、巳○○、午○○、
宙○○、Ａ○○負擔百分之二十五；被告己○○、Ｊ○○、Ｉ○○、亥○○、甲○○、丙○○、戌○○、乙○○負擔百分之二十
五；被告寅○○、癸○○○、丑○○、壬○○、Ｋ○○○、未○○、Ｃ○○○、申○○負擔百分之二十五；被告酉○○○、Ｅ○○、Ｆ○○、天○○、地○○、子○○、宇○○、黃○○、玄○○負擔百分之二十五。
本判決第一項於原告以新台幣捌萬仟元為被告辰○○、卯○○
、丁○○○、巳○○、午○○、宙○○、Ａ○○供擔保後，得假
執行。
本判決第二項於原告以新台幣捌萬仟元為被告己○○、Ｊ○○
、Ｉ○○、亥○○、甲○○、丙○○、戌○○、乙○○供擔保後
，得假執行。但被告Ｊ○○、Ｉ○○、亥○○、甲○○、丙○○
如以新台幣貳拾肆萬玖仟玖佰壹拾壹元為原告預供擔保，得免為
假執行。
本判決第三項於原告以新台幣捌萬仟元為被告寅○○、癸○○○、丑○○、壬○○、Ｋ○○○、未○○、Ｃ○○○、申○○供
擔保後，得假執行。但被告癸○○○、丑○○、壬○○、Ｋ○○○、未○○、Ｃ○○○、申○○如以新台幣貳拾肆萬玖仟玖佰壹
拾壹元為原告預供擔保，得免為假執行。
本判決第四項於原告以新台幣捌萬仟元為被告酉○○○、Ｅ○○、Ｆ○○、天○○、地○○、子○○、宇○○、黃○○、玄○○供擔保後，得假執行。但被告Ｅ○○、Ｆ○○、天○○如以新
台幣貳拾肆萬玖仟玖佰壹拾壹元為原告預供擔保，得免為假執行
。
原告其餘假執行之聲請駁回。
    事實及理由
壹、程序部分：
一、按「訴狀送達後，原告不得將原訴變更或追加他訴，但有下
    列各款情形之一者，不在此限：二請求之基礎事實同一者。
    三擴張或減縮應受判決事項之聲明」，民事訴訟法第255 條
    第1項第2款、第3款定有明文。本件原告原起訴聲明請求：
    「被告應連帶給付原告新臺幣（下同）999,644元及自起訴
    狀繕本送達翌日起至清償日止按年息5%計算之利息」，嗣於
    民國98年10月27日將聲明變更為：「被告應連帶給付原告99
    9,644元，及自98年8月21日追加起訴狀繕本送達最後被告之
    日即98年9月27日起至清償日止，按年息5%計算之利息」，
    就請求金額部分之變更應屬減縮訴之聲明；就98年5月15日
    及98年8月21日分別追加被告黃○○、玄○○及被告戌○○
    、乙○○部分，所請求之基礎事實同一，核與上開規定相符
    ，應予准許。
二、被告卯○○、丁○○○、巳○○、午○○、宙○○、Ａ○○
    、己○○、Ｄ○○、戊○○、林世峰、辛○○、酉○○○、
    地○○、宇○○、子○○、戌○○、乙○○經合法通知而未
    於言詞辯論期日到場，核無民事訴訟法第386條各款之情形
    ，爰依原告之聲請，由其一造辯論判決。
貳、實體部分：
一、原告主張：坐落臺北市○○區○○段2小段79地號土地，面
    積94平方公尺（下稱系爭土地），為臺北市所有，管理機關
    為原告，訴外人林進財、林許極、林進卿、林有等人未經其
    同意，亦無任何合法權源，竟以其所有門牌號碼臺北市萬華
    區○○○路○段89巷20號之未經保存登記房屋（下稱系爭房
    屋）無權占有系爭土地。訴外人林進財嗣於56年12月8日死
    亡，被告辰○○、卯○○、丁○○○、巳○○、午○○、宙
    ○○及Ａ○○等為其繼承人；訴外人林許極於80年6月7日死
    亡，被告己○○、Ｊ○○、Ｉ○○、亥○○、Ｄ○○、戊○○、庚○○、辛○○、甲○○、丙○○、乙○○及戌○○為
    其繼承人、代位繼承人或再轉繼承人；訴外人林有於49年4
    月8日死亡，被告寅○○、癸○○○、丑○○、壬○○、Ｋ
    ○○○、未○○、Ｃ○○○及申○○為其繼承人或再轉繼承
    人；訴外人林進卿則於52年8月15日死亡，被告酉○○○、
    Ｅ○○、Ｆ○○、天○○、地○○、子○○、宇○○、黃○○及玄○○為其繼承人或再轉繼承人。上開被告因繼承而共
    有系爭房屋，且因系爭房屋無權占有系爭土地而受有利益，
    致原告無法使用收益而受有損害，爰依民法第179條規定，
    請求被告返還不當利益等語。並聲明：(一)被告應連帶給付原
    告999,644元，及自98年8月21日追加起訴狀繕本送達最後被
    告之日，即98年9月27日起至清償日止，按年息5%計算之利
    息。(二)願供擔保請准宣告假執行。
二、被告部分：
  (一)被告卯○○、丁○○○、巳○○、宙○○、Ａ○○、己○○
    、酉○○○、地○○、宇○○、子○○、戌○○、乙○○未
    於言詞辯論期日到場，亦未提出書狀作何聲明或陳述。
  (二)被告辰○○則以：被告願繳交就被告部分應負擔之租金，但
    原告請求被告連帶清償實無理由等語，資為抗辯。並聲明：
    原告之訴駁回。
  (三)被告午○○則以：系爭房屋於訴外人林進財死亡後，被告依
    家族習慣，由家族長子即被告辰○○繼承，並立有「婚後即
    放棄房屋所有權聲明」，是被告就系爭房屋既無所有權，自
    無占有使用系爭房地，原告請求實無理由等語，資為抗辯。
    並聲明：原告之訴駁回。
  (四)被告Ｄ○○、戊○○、庚○○及辛○○則以：被告等於92年
    8月20日被繼承人林榮福死亡後，已於同年9月5日拋棄繼承
    （案列：臺灣板橋地方法院板院通民玉繼字第1111號），非
    系爭房屋之所有權人，故無不當得利返還之責等語，資為抗
    辯，並聲明：1.原告之訴駁回。2.願供擔保請准宣告免為假
    執行。
  (五)被告Ｊ○○、Ｉ○○則以：被告等並非系爭房屋之實際占用
    人，自不負不當得利返還責任。又被告等之被繼承人林許極
    另與系爭房屋之原始起造人間存在原因關係，非為欠缺合法
    占有權源，自非無法律上原因占有使用系爭土地，而無不當
    得利。另原告前就系爭房屋占用系爭土地已為興訟，而為訴
    訟上和解（案列：本院90年度訴字第1656號），則原告已就
    此一占有使用關係取得債權，即無損害，而不得向被告主張
    返還不當得利。且被告等於繼承開始時均屬限制行為能力人
    ，依民法繼承編施行細則第1條之1第2項前段、第1之3條第1
    項及第4項規定，被告應得主張以被告所實際繼承之遺產為
    限，負清償責任等語，資為抗辯。並聲明：1.原告之訴駁回
    。2.願供擔保請准宣告免為假執行。
  (六)被告甲○○、丙○○則以：被告等繼承訴外人林許極之財產
    時，並未有此向後發生之不當得利債務，是依民法第1148條
    之規定，被告不負清償之責。又被繼承人林許極並未就系爭
    房屋留有分管契約等，且被告並未居住於該址，係被告辰○○夫妻等長期占用系爭房屋，而生此一不當得利債務，是被
    告實無占用或侵權之行止，並無不當得利而不負返還之責等
    語，資為抗辯。並聲明：1.原告之訴駁回。2.願供擔保請准
    宣告免為假執行。
  (七)被告壬○○、癸○○○、丑○○、Ｋ○○○、未○○、Ｃ○○○、申○○則以：系爭房屋於訴外人林有死亡後，被告等
    依家族習慣，由家族長子即被告寅○○繼承，惟因系爭房屋
    係未辦理保存登記，被告寅○○無從辦理繼承登記，被告壬○○、Ｋ○○○、未○○、Ｃ○○○、申○○等乃於91年7
    月12日簽立繼承權拋棄書，是系爭房屋之所有權為被告寅○○所有。另系爭房屋占用系爭土地而生之租金，亦係由林曾
    花（即被告寅○○之配偶）、亥○○、天○○及辰○○繳交
    ，可知系爭房屋非由被告等占用，是被告等並無償還之責等
    語，資為抗辯。並聲明：1.原告之訴駁回。2.願供擔保請准
    宣告免為假執行。
  (八)被告寅○○則以：系爭房屋為被告單獨繼承訴外人林有之財
    產，因係未辦理保存登記之違章建築，故無法辦理繼承登記
    ，惟實際上確為被告所有，與同房被告壬○○、癸○○○、
    Ｋ○○○、未○○、Ｃ○○○、申○○無涉。惟因系爭房屋
    係被告寅○○與他房被告辰○○、天○○及亥○○共同占有
    使用，詎他房被告三人不願繳交應繳予原告之使用費，而被
    告生活窘迫，無力支付全部使用費，願繳交就被告寅○○部
    分之使用費，即原告請求999,644元之四分之一等語，資為
    抗辯。並聲明：原告之訴駁回。
  (九)Ｅ○○、Ｆ○○及亥○○則以：被告無不當得利返還之責等
    語，資為抗辯，並聲明：1.原告之訴駁回。2.願供擔保請准
    宣告免為假執行。
  (十)被告天○○、黃○○、玄○○則以：被告繼承訴外人林進卿
    之財產時，並未有此向後發生之不當得利債務，是依民法第
    1148條第1項、第2項規定可知，本件並非為代負履行責任之
    保證契約債務，故被告不負清償之責。又被繼承人林進卿並
    未就系爭房屋留有分管契約等，且被告並未居住於該址，係
    被告辰○○夫妻等長期占用系爭房屋，而造成此一不當得利
    債務之累積，是被告實無占用或侵權之行止，並無不當得利
    ，而不負返還之責等語，資為抗辯。並聲明：1.原告之訴駁
    回。2.願供擔保請准宣告免為假執行。
三、兩造不爭執事項：
  (一)系爭土地為臺北市所有，原告為管理機關（卷(一)第50頁）。
  (二)坐落於系爭土地上之系爭房屋為訴外人林進財、林許極、林
    有及林進卿原始取得之未經保存登記建物（權利範圍各4分
    之1），稅籍編號為00000000000（卷(一)第51、52頁原證2；
    卷(一)第105、106頁原證5）。
  (三)訴外人林進財於56年12月8日死亡，其配偶林許來好於83年2
    月7日死亡，被告辰○○、卯○○、丁○○○、巳○○、午
    ○○、宙○○及Ａ○○等為其繼承人（卷(一)第8、110-116頁
    ），上開被告均未向法院呈報拋棄繼承、限定繼承。
  (四)訴外人林許極於80年6月17日死亡，其配偶即訴外人林清標
    於47年6月13日死亡，原由其直系血親卑親屬即訴外人林土
    木、林正義、林愛珠、林榮福、被告亥○○及戌○○繼承（
    卷(一)第16-17頁、卷(二)第7頁），惟：
  1.依戶籍謄本記載，長子林土木於75年8月31日死亡（卷(一)18
    、19頁），由林土木之直系血親卑親屬即被告己○○及養女
    即訴外人林秀金代位繼承（卷(一)第20、21頁），惟林秀金於
    86 年3月4日死亡，又由其子女即被告Ｊ○○、Ｉ○○代位
    繼承（卷(一)第22、118-119頁）。
  2.次子林正義於昭和19年11月22日死亡（卷(一)第23頁）。
  3.四子林榮福於92年8月20日死亡，由其配偶即被告Ｄ○○、
    及子女即被告戊○○、庚○○、辛○○繼承（卷(一)第25-26
    頁）。
  4.長女林愛珠於93年9月12日死亡，尤其配偶即被告甲○○，
    及長女即被告丙○○、乙○○繼承（卷(一)第27、38、238頁
    ）。
  (五)訴外人林有於49年4月8日死亡，配偶即訴外人林陳緞於86年
    2月13日死亡，原由直系血親卑親屬即被告寅○○、Ｋ○○○、未○○、Ｃ○○○、申○○及訴外人林春益繼承（卷(一)
    第31-34、37-40頁）。惟訴外人林春益於84年1月11日死亡
    ，由其配偶即被告癸○○○，及子女即被告丑○○（已喪失
    國籍，移居新加坡）、壬○○代位繼承（卷(一)第35-36頁）
    。
  (六)訴外人林進卿於52年8月15日死亡，原由其配偶即被告酉○○○，及直系血親卑親屬即訴外人林榮煌、被告天○○、地
    ○○、子○○、宇○○、黃○○、玄○○繼承，惟訴外人林
    榮煌於74年5月31日死亡，由配偶即被告Ｅ○○（78年12月
    25 日再婚）、長女即被告Ｆ○○（81年7月13日出養）繼承
    （卷(一)第44-46頁），被告Ｅ○○、Ｆ○○均未向法院呈報
    拋棄繼承、限定繼承。
  (七)被告壬○○、Ｋ○○○、未○○、Ｃ○○○及申○○於91年
    7月12日出具渠等對林有遺產之繼承權拋棄書（卷(一)第82、
    85、88、91、94頁）。
  (八)被告Ｄ○○、戊○○、庚○○及辛○○於訴外人林榮福92年
    8月20日死亡後之92年8月29日向臺灣板橋地方法院聲明拋棄
    繼承（卷(一)第165頁）。
  (九)原告曾訴請訴外人林曾花、被告辰○○、亥○○、天○○返
    還不當得利，經本院90年度訴字第1656號成立訴訟上和解，
    惟林曾花等人未如期履行，原告乃訴請強制執行系爭房屋，
    但遭本院於97年5月8日以系爭房屋所有權人係林有、林進財
    、林進卿及林許極等四人，迄未辦理遺產分割，是應屬林有
    等四人之繼承人公同共有財產之理由，以94年度執字第3521
    8號裁定駁回（卷(一)第157-159頁，原證8）。
四、本件之爭點為：
  (一)被告是否因繼承而取得系爭房屋之處分權？
  1.被告壬○○、Ｋ○○○、未○○、Ｃ○○○及申○○是拋棄
    渠等對林有遺產之繼承權？
  2.被告Ｄ○○、戊○○、庚○○及辛○○已拋棄渠等對林榮福
    遺產之繼承權，是否仍繼承系爭房屋？
  (二)原告得否請求返還相當於租金之不當得利？金額為何？
  1.被告得否以非現實占有人拒絕返還不當得利？
  2.此不當得利債務是否為林進財、林許極、林有、林進卿遺產
    所生之債務？
五、得心證之理由
  (一)被告是否因繼承而取得系爭房屋之處分權？
  1.按繼承，因被繼承人死亡而開始。繼承人自繼承開始時，除
    本法另有規定外，承受被繼承人財產上之一切權利、義務。
    繼承人有數人時，在分割遺產前，各繼承人對於遺產全部為
    公同共有。民法第1147條、第1148條前段、第1151 條分別
    定有明文。系爭未保存登記建物屋原為訴外人林進財、林許
    極、林有及林進卿原始取得之未經保存登記建物（應有部分
    各為四分之一）。林進財於56年間死亡後，被告辰○○、卯
    ○○、丁○○○、巳○○、午○○、宙○○及Ａ○○等為其
    繼承人；訴外人林許極於80年間死亡，由被告己○○、Ｊ○○、Ｉ○○、亥○○、甲○○、丙○○、乙○○、戌○○及
    訴外人林榮福為其法定繼承人、代位繼承人或再轉繼承人，
    惟林榮福業於92年8月20日死亡，且其繼承人即被告Ｄ○○
    、戊○○、庚○○及辛○○於已於法定期限內向臺灣板橋地
    方法院聲明拋棄繼承；訴外人林有於49年間死亡，被告寅○○、癸○○○、丑○○、壬○○、Ｋ○○○、未○○、Ｃ○○○及申○○為其法定繼承人或再轉繼承人；訴外人林進卿
    則於52年間死亡，被告酉○○○、Ｅ○○、Ｆ○○、天○○
    、地○○、子○○、宇○○、黃○○及玄○○為其法定繼承
    人或再轉繼承人等情，為兩造所不爭執，並有戶籍謄本、繼
    承系統表、臺灣板橋地方法院92年9月5日板院通民玉繼字第
    1111號函在卷可稽，是除被告Ｄ○○、戊○○、庚○○及辛○○人等人因拋棄繼承而未成為系爭房屋之共有人外，其餘
    被告均因未依法為拋棄繼承及辦理繼承遺產之分割，而繼承
    訴外人林進財、林許極、林有、林進卿等人共有之系爭房屋
    。
  2.被告林李金鷹、壬○○、Ｋ○○○、未○○、Ｃ○○○、申
    ○○雖抗辯，訴外人林有係於49年4月8日死亡，依當時家族
    習俗係由林有之長子即被告寅○○繼承，被告等早已拋棄權
    利而未繼承系爭房屋之權利，原告不能以現行之法律規定主
    張被告對系爭房屋有繼承關係，及被告午○○亦辯稱依其家
    族習俗女性婚後無繼承權，其已拋棄繼承云云。然按「遺產
    繼承人，除配偶外，依左列順序定之：一、直系血親卑親屬
    。二、父母。三、兄弟姊妹。四、祖父母。」民法第1138條
    定有明文。上開被告等對於其為林有之直系血親、「繼承人
    得拋棄其繼承權。前項拋棄，應於知悉其得繼承之時起三個
    月內，以書面向法院為之。」，民法第1138條、第1174條條
    第1、2項分別定有明文。是上開被告應自訴外人林有、林進
    財死亡之日起3個月內，以書面向法院為拋棄之意思表示，
    始生拋棄繼承之效力。然查，訴外人林有係於49年4月8日死
    亡，而被告壬○○、Ｋ○○○、未○○、Ｃ○○○、申○○
    等遲至91年7月12日始出具拋棄繼承書，且被告等復自承，
    因有其他繼承人手續不完備，故未向法院辦聲報拋棄繼承等
    語（見98年5月15日言詞辯論筆錄），堪認被告壬○○、Ｋ
    ○○○、未○○、Ｃ○○○、申○○等並未依法為拋棄繼承
    ，另被告午○○亦未證明其有依法拋棄繼承，是渠等抗辯其
    已拋棄繼承云云，並無理由。
  3.從而，原告主張除Ｄ○○、戊○○、林世峰、辛○○外之其
    餘被告均因繼承而公同共有系爭房屋部分，應屬有據。
  (二)原告得否請求被告等返還相當於租金之不當得利？金額為何
    ？
  1.按無法律上原因而受利益，致他人受損害者，應返還其利益
    ，雖有法律上原因，而其後已不存在者，亦同，民法第179
    條定有明文。又得請求之不當得利範圍，應以他方所受之利
    益為度，非以請求人所受損害若干為準，無權占有他人土地
    ，可能獲得相當於租金之利益，為社會通常之觀念（最高法
    院61年臺上字第1695號判例意旨參照）。本件除Ｄ○○、戊○○、林世峰、辛○○外之其餘被告陸續因繼承而成為系爭
    房屋之共有人，又系爭房屋係以系爭土地作為其基地，而被
    告等並未能舉證有何合法占有系爭土地之權源，堪認被告等
    所共有之系爭房屋係無權占有原告所有之系爭土地，自屬獲
    得相當於使用該土地之租金不當利益。是原告請求被告給付
    自92年8月1日起至97年11月止之相當於租金之不當得利，核
    屬有據。又按各共有人，除契約另有約定外，按其應有部分
    ，對於共有物之全部，有使用收益之權。民法第818條定有
    明文。系爭房屋原係林進財、林許及、林有、林進卿4人共
    有，權利範圍各四分之一，而被告等除Ｄ○○、戊○○、林
    世峰、辛○○外，分別為上開四人之繼承人，得按其繼承系
    爭房屋之權利範圍使用收益，是系爭房屋占有系爭土地所獲
    取相當於租金之利益，自應由渠等按其權利範圍比例給付原
    告相當於租金之不當得利。被告Ｊ○○、Ｉ○○、甲○○、
    丙○○、壬○○、Ｋ○○○、未○○、Ｃ○○○、申○○、
    天○○等抗辯其未實際居住於系爭房屋，無庸負擔相當於租
    金之不當得利云云，並無可採。
  2.被告Ｊ○○、Ｉ○○辯稱其於繼承開始時為限制行為能力人
    ，依民法繼承編施行細則第1之1第2項前段、第1之3條第1、
    4項規定，應僅就繼承財產為限負清償之責云云；另被告甲○○、丙○○及天○○亦辯稱被繼承人林許極死亡時，並無
    此向後發生之不當得利債務，故渠等無給付之責云云。然
    本件被告等對原告所負之返還不當得利義務，乃基於其為系
    爭房屋之共有人，對該屋有事實上之處分權，故需返還系爭
    房屋占用系爭土地所受之相當於租金之利益，此不當得利債
    務並非被繼承人林許極、林土木或林秀金死亡時所遺留之債
    務，故被告Ｊ○○、Ｉ○○主張其僅以其所得之遺產為限，
    付清償之責，及被告甲○○、丙○○及天○○辯稱其未繼承
    此不當得利債務云云，均無可採。被告雖又稱原告雖僅請求
    近5年發生之不當得利部分，然此如同被繼承人生前貸款於
    繼承開始後仍繼續產生之近5年違約金或利息債務，兩者性
    質相同，故屬繼承債務之一種，仍有上開法條之適用云云。
    然被告上開所述之情形係被繼承人死亡時遺有借款債務，嗣
    後因該借款債務復衍生出利息及違約金而言。本件被繼承人
    林許極、林土木或林秀金死亡時，遺留給被告繼承之系爭房
    屋處分權利乃係財產而非債務，與被告前開所述之情形不同
    ，被告2人因繼承系爭房屋之共有權利而獲有利益，自應對
    系爭房屋占用系爭土地之代價，按其應有部分比例負擔相當
    於租金之不當得利，是被告Ｊ○○、Ｉ○○上開所辯，亦無
    可採。
  3.被告Ｊ○○、Ｉ○○雖又辯稱：原告前已就本件不當得利提
    起訴訟，並於本院之90年度訴字第1656號乙案中達成和解，
    已獲清償，即無損害，而無不當得利請求請求權云云。然查
    ，原告於前案返還不當得利事件，係起訴請求被告辰○○、
    亥○○、天○○及訴外人林曾花等人給付系爭土地於82年2
    月1日至89年2月28日期間遭系爭房屋占用之不當得利，與本
    件原告請求被告等給付系爭房屋於92年8月至97年11月間占
    用系爭土地之不當得利之範圍核屬不同，業經本院調閱上開
    卷宗查明屬實。是被告抗辯原告於前案已達成和解獲得清償
    ，不得再向其請求云云，並無理由。
  4.又按城市地方房屋之租金，以不超過土地及其建築物申報總
    價年息10％為限，土地法第97條第1項定有明文，所謂土地
    之總價額，係指法定地價而言，土地所有權人依土地法所申
    報之地價為法定地價，公有土地，依平均地權條例施行細則
    第21條規定，以公告地價為申報地價，免予申報。另基地租
    金之數額，除以基地申報地價為基礎外，尚須斟酌基地之位
    置，工商業繁榮之程度，承租人利用基地之經濟價值及所受
    利益等項，並與鄰地租金相比較，以為決定（最高法院68
    年台上字第3071號判例參照）。經查：系爭土地屬於城市地
    方，有土地法等前開規定之適用，而系爭房屋為一層樓之磚
    造房屋，目前供住家使用，其位於和平西路與康定路口之巷
    內，近捷運龍山寺站及公車站牌，交通堪稱便利，附近商家
    林立，生活機能尚稱便利等情，有電子地圖、現場照片、稅
    籍證明、臺北市政府警察局萬華分局98年12月21日北市警萬
    分刑字第098333398200號函等件在卷可稽憑（卷(一)第103-10
    9、171頁、卷(二)第84頁），本院審酌上情，認原告請求被告
    就系爭土地所受相當於租金之利益，以按土地申報地價年息
    5％計算，尚屬適當。又系爭土地於89年7月1日起至92年12
    月31止及自93年1月1日起至95年12月31日止之公告地價均為
    每平方公尺39,700元，於96年1月1日起至98年12月31日止之
    公報地價為每平方公尺40,200元，系爭房屋占用系爭土地之
    面積為94平方公尺，有系爭土地歷年地價謄本及前案和解筆
    錄在卷可憑（見本院卷 (一)第53頁），又系爭房屋原為林
    進財、林許極、林有、林進卿等人共有，權利範圍各為四分
    之一，是渠等之繼承人即被告等對系爭房屋之權利範圍應為
    ：被告辰○○、卯○○、丁○○○、巳○○、午○○、宙○○、Ａ○○等7人（即林進財之繼承人）共有其分四分之一
    之權利；被告己○○、Ｊ○○、Ｉ○○、亥○○、甲○○、
    丙○○、戌○○、乙○○等8人（即林許極之繼承人）共有
    其四分之一之權利；被告寅○○、癸○○○、丑○○、壬○○、Ｋ○○○、未○○、Ｃ○○○、申○○等8人（即林有
    之繼承人）共有其四分之一之權利；被告酉○○○、Ｅ○○
    、Ｆ○○、天○○、地○○、子○○、宇○○、黃○○、玄
    ○○等9人（即林進卿之繼承人）共有四分之一之權利，則
    依此計算，原告得依不當得利之法律關係，請求被告返還自
    92 年8月1日起至97年11月30日止之相當於租金之不當得利
    及利息分別如下：
  (1)被告辰○○、卯○○、丁○○○、巳○○、午○○、宙○○
    、Ａ○○等7人部分：自92年8月1日起至月至97年11月30止
    ，計有249,911元【計算式：｛39,700元×94㎡×5%×5/1 2
    年＋39,700元×94㎡×5%×3年＋40,200元×94㎡×5%×（1
    ＋11/12）年｝×1/4＝249,911元】，並得請求自追加起訴
    狀繕本送達最後一位被告即98年9月27日起至清償日止，按
    年利率5％計算之利息。
  (2)被告己○○、Ｊ○○、Ｉ○○、亥○○、甲○○、丙○○、
    戌○○、乙○○等8人部分：自92年8月1日起至月至97年11
    月30止，計有249,911元【計算式：｛39,700元×94㎡×5%
    ×5/1 2年＋39,700元×94㎡×5%×3年＋40,200元×94㎡×
    5%×（1＋11/12）年｝×1/4＝249,911元】，並得請求自98
    年9月27日起至清償日止，按年利率5％計算之利息。
  (3)被告寅○○、癸○○○、丑○○、壬○○、Ｋ○○○、未○○、Ｃ○○○、申○○等8人部分：自92年8月1日起至月至
    97年11月30止，計有249,911元【計算式：｛39,700元×94
    ㎡×5%×5/12年＋39,700元×94㎡×5%×3年＋40,200元×9
    4㎡×5%×（1＋11/12）年｝×1/4＝249,911元】，並得請
    求自98年9月27日起至清償日止，按年利率5％計算之利息。
  (4)被告酉○○○、Ｅ○○、Ｆ○○、天○○、地○○、子○○
    、宇○○、黃○○、玄○○等9人部分：自92年8月1日起至
    月至97年11月30止，計有249,911元【計算式：｛39,700元
    ×94㎡×5%×5/1 2年＋39,700元×94㎡×5%×3年＋40,200
    元×94㎡×5%×（1＋11/12）年｝×1/4＝249,911元】，並
    得請求自98年9月27日起至清償日止，按年利率5％計算之利
    息。
    又數人負同一債務，明示對於債權人各負全部給付之責任者
    ，為連帶債務。無前項之明示時，連帶債務之成立，以法律
    有規定者為限，民法第272條定有明文。本件原告係主張依
    不當得利之法律關係請求被告連帶給付前揭相當於租金之價
    額，惟法律並無規定數人同負不當得利返還債務者為連帶債
    務，揆諸上開說明，原告請求被告連帶清償就相當於租金之
    不當得利仍屬無據，應予駁回。
六、綜上所述，原告依不當得利之法律關係，請求被告給付如主
    文第1至4項所示部分，為有理由，應予准許，逾此部分之請
    求，則無理由，應予駁回。又原告及被告Ｊ○○、Ｉ○○、
    亥○○、甲○○、丙○○、癸○○○、丑○○、壬○○、Ｋ
    ○○○、未○○、Ｃ○○○、申○○、Ｅ○○、Ｆ○○、黃
    ○○、玄○○等人均陳明願供擔保，聲請宣告假執行及免假
    執行，經核無不可，爰分別酌定相當之擔保金額，予以准許
    。
七、本案事證已臻明確，兩造其餘主張陳述及所提之證據，經審
    酌後與訴訟結果不生影響，毋庸一一論述，附此敘明。
八、訴訟費用負擔之依據：民事訴訟法第79條。
中    華    民    國    99    年    4     月    21    日
                民事第五庭    審判長法  官  薛中興
                                    法  官  高偉文
                                    法  官  莊書雯
以上正本係照原本作成
如對本判決上訴，須於判決送達後20日內向本院提出上訴狀
中    華    民    國    99    年    4     月    21    日
                                    書記官  謝梅琴

司法院資訊處製作；財團法人民間司法改革基金會備份。
